臺灣高等法院臺中分院民事判決
110年度上字第494號
上  訴  人  陳鎮煌  
訴訟代理人  簡敬軒律師
被  上訴人  寺廟古君會
法定代理人  朱材枝  
訴訟代理人  柳正村律師
上列當事人間請求確認決議不成立事件，上訴人對於中華民國11
0年9月23日臺灣臺中地方法院109年度訴字第2228號第一審判決
提起上訴，本院於民國110年12月28日言詞辯論終結，判決如下
：
    主  文
上訴駁回。
第二審訴訟費用由上訴人負擔。
    事實及理由
一、上訴人主張：
　㈠被上訴人於民國108年2月18日製作「寺廟古君會會員系統表
    」一份，向主管機關臺中市政府民政局(下稱民政局)申報。
    上開系統表固記載，原始設立人原本有43人，嗣因繼承及轉
    讓會份之結果，最終之會份由上訴人及朱材枝二人承受，故
    被上訴人之會員僅有2人(詳如附表一所示)。惟附表一編號5
    ～7黃長庭、黃長發、邱阿雲等設立人之會份，並沒有在39年
    9月12日讓與陳和相，應由其等之繼承人繼受(詳如附表二所
    示)。故訴外人黃立海、黃書郎及邱新田、邱明松、邱明良
    、邱明朗、邱明淵等人，亦應為被上訴人之會員。詎被上訴
    人於108年10月24日召開之108年度第1次會員大會(下簡稱10
    8年會員大會)，及109年5月4日召開之109年度第1次會員大
    會(下簡稱109年會員大會)，僅由上訴人及朱材枝出席大會
    ，未由合法之會員出席，所為決議自難成立。爰請求確認上
    開2次會員大會之決議均不成立。
　㈡原審為上訴人敗訴之判決，上訴人聲明不服，提起上訴。並
    上訴聲明：
　　⒈原判決廢棄。
　　⒉確認被上訴人召開之108年會員大會、及109年會員大會所
      為決議均不成立。
二、被上訴人則以：
  ㈠被上訴人原設立人有43人，會份44份，嗣經歷來轉讓及繼承
    後（詳如附表一所示），經民政局公告確定現有會員為上訴
    人、及朱材枝2人，公告期間亦無人異議。如有第三人主張
    會員資格，應由該第三人提起確認會員權存在之訴，上訴人
    實無從置喙。
　㈡被上訴人之土地因有利害關係人長期占有及使用，部分利害
    關係人無法證明其權利之來源，致未能辦理公告為會員。被
    上訴人為解決此問題，先後於91年11月23日制訂「寺廟古君
    會持份確認書」（下稱系爭確認書），及於103年6月24日制
    訂「寺廟古君會財產－各會員會份比例及管理使用人明細表
    」（下稱系爭明細表），已由全體會員及相關利害關係人確
    認，即使如上訴人所指為會員之黃立海、黃書朗、以及邱新
    近之繼承人等亦無異議，上訴人係因事後反悔，欲增加分配
    比例，始提起本件訴訟。
　㈢系爭2次會議雖名為會員大會，然決議之內容，實係被上訴人
    召集全體會員及占用土地之利害關係人共商解決土地爭議之
    和解契約，法院不應干涉和解契約內容。
　㈣聲明：上訴駁回。
三、兩造爭執及不爭執事項：
　㈠不爭執事項：
　　⒈被上訴人之原始設立人及其會份詳如附表一設立人欄、會
      份欄所示。
    ⒉被上訴人前依地籍清理條例第19、20條規定，向民政局申
      報會員系統表、現會員名冊及不動產清冊，經民政局於10
      8年5月17日准予公告後無人異議而告確定，現登記會員為
      上訴人、朱材枝等2人。
    ⒊被上訴人於108年10月24日召開108年度第1次會員大會、10
      9年5月4日召開109年度第1次會員大會，均由上訴人、朱
      材枝2人出席，並作成決議。
    ⒋如附表一（除編號5～7外）所示會份，於如附表一所示轉讓
      （繼承）時間，由如附表一所示受讓人（繼承人）受讓或
      繼承。
    ⒌原審卷一第207頁「協議會份讓渡約定書」(下稱系爭約定
      書)楊妹尿簽名下方印文及印花稅票上方印文均為楊妹尿
      。
    ⒍原審卷一第269～275頁(由被上訴人所提出之選任陳和相為
      管理人之會議錄)內容與原審卷一第295～303頁(由上訴人
      所提出選任陳和相為管理人之會議錄)內容相符。第275頁
      簽名欄中之「楊妹尸」，因下方有一圓形破洞，無法確認
      內容為楊妹「尿」或楊妹「屎」，下方印文無法辨認；另
      第303頁簽名欄為「楊妹屎」，下方印文無法辨認。　
  ㈡本件爭點：
    ⒈如附表一編號5～7所示會份有無於39年9月12日轉讓予陳和
      相(即上訴人之先祖)？如否，如附表編號5～7所示會份現
      是否分別由黃立海、黃書郎、邱新近會份繼承人取得？
　　⒉被上訴人所召開之108年會員大會、及109年會員大會，是
      否均因黃立海、黃書郎、邱新近會份繼承人未以會員身分
      出席，致所為之決議均不成立？
四、得心證之理由：
　㈠按當事人主張有利於己之事實者，就其事實有舉證之責任，
    民事訴訟法第277條前段定有明文。又臺灣地區神明會，關
    於其名下財產、會員範圍及取得會員權之方式，輒因年代久
    遠，人物全非，遠年舊物，每難以查考，涉有舉證困難之問
    題。於此情形，當事人自得依民事訴訟法第277條但書規定
    ，主張以證明度減低之方式，減輕其舉證責任。苟當事人之
    一造依該方式提出相關之證據，本於經驗法則，可推知其與
    事實相符者，亦應認其已有提出適當之證明（最高法院109
    年度台上字第607號判決參照）。
　㈡有關被上訴人辦理會員名冊登記之經過略述如下：
　　⒈80年間，因改制前之臺中縣政府欲徵收被上訴人之部分土
      地供作學校用地使用(參原審卷一第47～49頁臺中縣政府函
      、東勢國小通知書)，曾由被上訴人當時之管理人即上訴
      人父親陳伯湖於80年6月12日書立陳情書，向臺中縣政府
      請示辦理神明會登記事宜(陳情書參原審卷一第50～51頁)
      。嗣陳伯湖於80年7月31日出具申請書辦理管理人變更登
      記及發給會員名冊，惟經臺中縣政府以會員登記資料與會
      員名冊不符等為由，認應補正資料後再申請，此有申請書
      及臺中縣政府80年8月28日80府民俗字第165986號函各一
      份在卷可按(原審卷一第55～62頁)。
　　⒉依陳伯湖申請書所檢附之會員名冊，固記載當時會員為陳
      伯湖、朱春來、邱新近、黃紹興、黃立海等5人(原審卷一
      第60頁)。然陳伯湖當時所提出之會員名冊，既經主管機
      關審核後認定與事實有出入而未予公告，已難認80年間，
      被上訴人之會員為上開5人。
　　⒊被上訴人於107年9月27日檢具會員系統表、現會員名冊、
      不動產清冊各一份，依據地籍清理條例第19、20條規定，
      向民政局申報，嗣再分別於108年2月18日、4月1日、5月1
      0日補正資料後，已由民政局於108年5月17日以中市民宗
      字第10800128121號公告在案(原審卷一第177頁)。而所公
      告之會員名冊即為上訴人及朱材枝2人(原卷一第181頁)。
    ⒋另依被上訴人向民政局申報所補正之會員系統表(原審卷一
      第123～127頁)，已將原始設立人會份轉讓與繼受之情形，
      詳為記載(經原審整理後如附表一所示)，而民政局依法公
      告3個月期間，包括上訴人在內，均無人異議。
　㈢上訴人於109年度第1次會員大會之後，突質疑附表一編號5～7
    設立人之會份並未於39年9月12日轉讓予陳和相，再輾轉由
    伊繼受，故附表二之黃立海、黃書郎、邱新近會份繼承人亦
    應為被上訴人之會員等語，惟查：
　　⒈被上訴人主張附表一編號5～7之設立人，即黃長庭、黃長發
      、邱阿雲(下稱黃長庭等3人)之會份已於39年9月12日轉讓
      與陳和相之事實，業據提出系爭約定書(簽訂日期39年6月
      10日，原審卷一第207頁)及讓渡證書為憑(簽訂日期39年9
      月12日，原審卷一第209頁)。依上開2份文件之記載，與
      黃長庭等3人一同讓與會份者，尚有附表一編號1～4、編號
      8～9之設立人，上開9人會份之轉讓係出自同一份約定書及
      讓渡證書，惟上訴人卻不爭執其餘6人會份之轉讓，獨獨
      爭執黃長庭等3人會份之轉讓，其主張已自相矛盾。
　　⒉上訴人雖主張約定書為臨訟製作，惟經原審當庭勘驗系爭
      約定書原本，經目視結果並非使用現今紙張所製作（參原
      審卷一第281頁）。且附表一編號1～9所示會份，迄今亦無
      任何設立人之後嗣向被上訴人主張為該等會份之繼承人。
　　⒊上訴人又主張，系爭約定書記載之讓與人之一為「楊妹尿
      」，惟昭和17年(即民國31年)間選任陳和相為管理人之「
      會議錄」記載之會員卻是「楊妹屎」(原審卷一第303頁)
      ，顯見系爭約定書並非真正。另被上訴人為掩飾上情，竟
      故意在其提出之會議錄，將「楊妹屎」下方挖空，變成「
      楊妹尸」(原審卷一第275頁)，致無從辨認真偽等語。惟
      查：
　　　⑴會議錄簽名欄之筆跡，明顯出自同一人之手，所使用之
        紙張印有「代書人安住禎益」，堪認應為同一人即「代
        書人安住禎益」所書寫，而非由出席會議之會員所親自
        簽名，自有可能係代書人將「楊妹尿」誤繕為「楊妹屎
        」。
　　　⑵另被上訴人向民政局申報之會員系統表，設立人即記載
        為「楊妹尿」，而證人即辦理本件會員名冊申報之代書
        楊榮泰證稱：伊會陳報原始設立人為「楊妹尿」是依照
        陳燮卿(即陳和相之五子、上訴人之叔父)所提供之資料
        ，因為伊也調不到戶籍謄本，系爭會議錄之原本(指原
        審卷一第275頁)交到伊手上時，下方就已經破掉了等語
        (原審卷一第346頁)。衡情，陳燮卿與上訴人為叔姪關
        係，自無可能為損害上訴人利益而偽造或變造不實之會
        議錄。
　　　⑶證人楊榮泰又證稱：原審卷一第29頁以下的系爭持分確
        認書、明細表、寺廟古君會土地徵收補償費及土地處分
        金額分配表確認書(下稱金額分配表確認書)，也是陳燮
        卿提供的等語(原審卷一第344頁)。再觀諸被上訴人109
        年會員大會會議紀錄提案一係決議按上開持分確認書、
        明細表及金額分配表確認書來分配被上訴人之財產，亦
        即黃立海、黃書郎、邱新近之繼承人等人均仍得分配被
        上訴人之財產利益，已殊難想像陳燮卿委託楊榮泰辦理
        神明會登記時，究有何偽造系爭約定書，以剔除黃立海
        、黃書郎、邱新近等人會員資格之必要。
　　⒋上訴人另主張，系爭約定書之讓與人之一邱阿雲已於34年1
      1月24日死亡，有戶籍資料在卷可稽(原審卷一第313頁)，
      自無可能在39年間再簽署系爭約定書，同意委由吳永清處
      理讓與會份之事宜。被上訴人則辯稱此部分係由邱阿雲之
      繼承人在約定書上代為用印等語。本院審酌邱阿雲之後嗣
      即邱新田、邱明松、邱明良、邱明朗、邱明淵等人均有列
      席109年會員大會，此有會議紀錄在卷可按(原審卷一第25
      頁)，且其等均未向被上訴人表達異議，堪認被上訴人主
      張，邱阿雲之會份確實已於生前轉讓，並於死後再由其子
      孫於系爭約定書用印確認等情，應可採信。
　　⒌至於持分確認書、明細表及金額分配表確認書固均有記載
      黃立海、黃書郎、邱新田等人分配之金額，惟此乃因其等
      雖非被上訴人之會員，但因其等之先祖為原始設立人，因
      長期占有使用被上訴人之土地，被上訴人為和平解決爭議
      ，不僅保留其等分配之會份，且通知其等列席會員大會所
      使然。此由同非會員之陳仲欽、陳仲釧(以上二人亦為陳
      伯湖之子，即上訴人之兄弟)、陳仲柱(上訴人堂兄弟)、
      陳德卿、陳燮卿、陳奕元、陳元勳、陳鑑卿(以上5人為陳
      伯湖之兄弟、上訴人之叔父)，亦列名於持分確認書、明
      細表及金額分配表確認書上，且均列席109年度會員大會
      ，自可明瞭。尚難以黃立海、黃書郎、邱新田等人均列名
      於持分確認書、明細表及金額分配表確認書，即認定其等
      亦為被上訴人之會員。
　㈣另本件上訴人係主張，系爭2次會員大會因未經合法會員出席
    致決議不成立，故其聲請傳訊邱新田之子邱明桂到庭，以茲
    證明會議之結論並未經過充分討論等情，即與本件爭點無涉
    ，自無傳訊之必要。況上訴人係在準備程序終結後始提出聲
    請(本院卷第103頁)，參照民事訴訟法第276條之規定，自應
    受到限制，附帶在此敘明。　
五、綜上所述，有關神明會名下財產、會員範圍及取得會員權之
    方式，因年代久遠而難以查考，參照民事訴訟法第277條但
    書規定，自應減輕被上訴人之舉證責任。茲被上訴人就伊現
    存會員僅有上訴人及朱材枝等2人之事實，業已舉證如上，
    本於經驗法則，已可推知與事實相符，應認已有適當之證明
    。此外，上訴人就其主張附表二之黃長庭、黃長發、邱阿雲
    之繼承人亦為會員之事實，並未能證明，則上訴人以被上訴
    人未通知全部會員而召開會員大會為由，請求確認被上訴人
    之108年、109年會員大會所為決議均不成立，非屬正當，不
    應准許。從而原審所為上訴人敗訴之判決，並無不合。上訴
    論旨指摘原判決不當，求予廢棄改判，為無理由，應駁回其
    上訴。
六、本件事證已臻明確，兩造其餘之攻擊或防禦方法及所用之證
    據，經本院斟酌後，認為均不足以影響本判決之結果，爰不
    逐一論列，附此敘明。
七、據上論結，本件上訴為無理由，爰判決如主文。
中　　華　　民　　國　　111 　年　 　1　　月　　11　　日
                  民事第七庭    審判長法　官  王　銘
　　　　　　　　　　　      　　　　　法　官  唐敏寶
　　　　　　　　　　　      　　　　　法　官  高英賓
正本係照原本作成。
如不服本判決，應於收受送達後二十日內向本院提出上訴書狀，
其未表明上訴理由者，應於提出上訴後二十日內向本院補提理由
書狀（均須按他造當事人之人數附繕本）。因疫情而遲誤不變期
間，得向法院聲請回復原狀。
上訴時應提出委任律師或具有律師資格之人之委任狀。委任有律
師資格者，另應附具律師資格證書及釋明委任人與受任人有民事
訴訟法第四百六十六條之一第一項但書或第二項所定關係之釋明
文書影本。如委任律師提起上訴者，應一併繳納上訴裁判費。
                                      書記官  吳伊婷
　　　　　　　　　　　　　　　　　　　
中　　華　　民　　國　　111 　年　 　1　　月　　11　　日
　　　　
附表一：（時間：民國）
編號 設立人 會份    轉讓時間    受讓人     依據（原審卷一） 1 吳永清 1/44 ①39年9月12日  ②63年1月7日  ③88年8月12日 ①陳和相 　↓（繼承） ②陳伯湖 　↓（繼承） ③陳鎮煌 ①附件1「協議會份讓渡約定書」(第207頁) ②附件2「讓渡證書」(第209～213頁) 2 楊妹Ｏ 1/44    3 羅才郎 1/44    4 廖招東 1/44    5 黃長廷 1/44    6 黃長發 1/44    7 邱阿雲 1/44    8 林良鳳 1/44    9 唐双龍 1/44    10 吳惡麻 3/44 ①27年5月  ②27年8月15日  ③49年10月29日  ④63年1月7日  ⑤88年8月12日 ①陳葉烈 　↓（繼承） ②陳和貴   陳和相   ↓（轉讓） ③陳和相 　↓（繼承） ④陳伯湖 　↓（繼承） ⑤陳鎮煌 ①附件3「賣渡證書」(第215～227頁)  ②附件4「證明願」(第229頁)  ③附件5「讓賣證書」(第231頁) 11 吳達昌 1/44    12 廖維德 3/176    13 徐新義 1/44    14 吳榮躍 1/44    15 徐來春 1/44    16 鄭天保 1/44    17 吳接興 1/44    18 吳義成 1/44    19 何祝來 1/44    20 黃連寶 1/44    21 張鄧慶 1/44    22 羅筆瑞 1/44    23 羅欽仁 1/44    24 傅招祿 1/44    25 徐賜光 1/44    26 宋日進 1/44    27 陳葉烈 1/44 ①27年8月15日   ②49年10月29日  ③63年1月7日  ④88年8月12日 ①陳和貴 　陳和相 　↓（轉讓） ②陳和相 　↓（繼承） ③陳伯湖 　↓（繼承） ④陳鎮煌 附件4「證明願」(第229 頁)   附件5「讓賣證書」(第231頁) 28 張流民 1/44 ①50年10月28日 ②63年1月7日 ③88年8月12日 ①陳和相 　↓（繼承） ②陳伯湖 　↓（繼承） ③陳鎮煌 ①附件6「讓渡証」(第233頁) 29 羅阿興 1/44 ①50年1月10日 ②63年1月7日 ③88年8月12日  ①附件7「讓渡証」(第235頁) 30 羅阿萬 1/44 ①49年2月26日 ②63年1月7日 ③88年8月12日  ①附件8「讓賣証書」(第237～239頁) 31 何阿生 1/44 ①49年10月14日 ②63年1月7日 ③88年8月12日  ①附件9「讓渡証書」(第241頁) 32 劉阿送 1/44 ①48年12月22日 ②63年1月7日 ③88年8月12日  ①附件10「讓賣証書」(第243～245頁) 33 羅添寶 1/44 ①49年1月20日 ②63年1月7日 ③88年8月12日  ①附件11「讓賣証書」(第247～249頁) 34 吳奇章 1/44 ①37年12月3日  ②80年12月26日 ①朱春來 　↓（轉讓） ②朱材枝 ①附件12「權利讓渡書」(第251～255頁) 35 吳阿進 1/44    36 鄧應宗 1/44    37 許供恩 1/44    38 羅阿金 1/44    39 吳阿嬌 1/44    40 鍾龍義 1/44    41 羅添寶 1/44 ①36年8月21日 ②80年12月26日  ①附件13「古君所有地一部賣渡證書」(第257～259頁) 42 廖維德 1/176 ①36年9月10日 ②80年12月26日  ①附件14「持分會份賣渡證書」(第261～263頁) 43 李日泉 1/44 ①37年8月16日 ②80年12月26日  ①附件15「古君會土地一部賣渡證書」(第265頁) 

附表二：上訴人主張附表一編號5～7會份繼承(受)之情形
編號   設立人 繼承(受)人 繼承(受)人 繼承(受)人  5 黃長庭(歿) 黃紹湖(歿) 黃立海   6 黃長發(歿) 黃紹興(歿) 黃阿德(歿) 黃書郎  7 邱阿雲(歿) 邱新近(歿)   邱明松 邱明良 邱明朗 邱明淵    邱新田